【裁判字號】    89,判,1701
【裁判日期】    890526
【裁判案由】    土地稅法
【裁判全文】
行  政  法  院  判  決                          八十九年度判字第一七○一號
    原      告  甲○○
    被      告  臺南市稅捐稽徵處
右當事人間因土地稅法事件，原告不服財政部中華民國八十八年五月十二日台財訴字
第八八二二一七五七四號再訴願決定，提起行政訴訟。本院判決如左︰
    主  文
再訴願決定、訴願決定及原處分均撤銷。
    事  實
緣原告於民國（下同）八十四年六月二十六日買賣取得坐落於臺南市○○區○○段七
○五及七○六地號兩筆農業用地，並申准依土地稅法第三十九條之二規定免徵土地增
值稅在案，嗣經被告派員會同農業及地政機關人員於八十五年十二月十一日赴現場勘
查結果，發現系爭土地立有檳榔攤，所佔面積分別為一○‧五六及一八‧七二平方公
尺，被告乃依據土地稅法第五十五條之二之規定對於原告處以原免徵土地增值稅二倍
之罰鍰新台幣（以下同）六○○、四○○元。原告不服，申請復查，未獲變更，原告
提起訴願及再訴願，均遭決定駁回。遂提起本件行政訴訟。茲摘兩造訴辯意旨如次
：
原告起訴意旨略謂︰一、該系爭檳榔攤所佔位置，並非原告所有，原告一再敦請被告
派員重新勘測，但被告卻置之不理，未能也不敢重新勘測，以致冤情未能釐清。二、
本案接獲當初，原告因忙於謀生，一時疏失，未實際勘測了解案情，確曾於八十六年
四月三日陳情書請被告宏大量，撤銷該案，但事後經實際丈測結果，發現該檳榔攤
所置地點，並非原告所有，即多次敦請被告派員重新勘定未果，遂於八十六年五月二
十六日逕向省政府提請訴願。但被告仍未能派人重新勘驗，僅作紙上文章，一口咬定
是經農業地政專家會勘，實難令人心服。三、該檳榔攤擺設位置，被告未現場明確指
示地界，該系爭土地是否屬本人所有，尚有爭議，況且該擺設地攤之人，亦非本人很
熟識之人。被告指明擺設於原告之土地內，無憑無據。況且，該檳榔攤若非法擺設，
被告應逕向主管機關舉發，報請拆除。不該一概指責是原告非法使用，據以罰鍰。更
何況被告表示該檳榔攤是由貨櫃改裝之移動式攤架，移動容易，被告未能據實查明該
擺設地界，已疏於職守，卻一概指責是擺設於原告土地，實屬推卸責任。四、七○五
號農地面積六四‧○三平方公尺、七○六號農地面積三二‧九四平方公尺，原告與七
○四號農地（一二三八‧四平方公尺）合併耕作，其臨路面約三十七公尺，其檳榔攤
面積僅占總面積百分之○‧七四，依據地籍測量實施規定第一百七十五條，在整體面
積一三三五‧三九平方公尺內勘查誤差值方僅有二‧七平方公尺，占總體面積百分之
○‧二，則現場勘查之官員未經測量，何以斷定是擺在被告宗地內。原處分顯有未洽
，請判決撤銷等語。
被告答辯意旨略謂︰一、查原告於八十四年六月二十六日取得本市○○區○○段七○
六、七○五地號農業用地時，申請免徵土地增值稅，該兩筆土地於八十五年被列為清
查對象，被告於清查前以南市稅安創字第二一八二九號函輔導其改善，以免受罰，並
以雙掛號寄達在案。嗣於同年十二月十一日派員會同有關單位實地勘查時，發現系爭
土地大部分種植玉米，小部分作檳榔攤使用，核有非依法令變更為非農業用地使用之
情形，經地政機關測工及農業機關人員測定，七○五地號土地，檳榔攤佔一○‧五六
平方公尺，所佔未達宗地面積六四‧○三平方公尺之五分之一，核算所佔原免徵土地
增值稅為七五、三二四元，另筆七○六地號土地，檳榔攤佔一八‧七二平方公尺，所
佔已超過宗地面積三二‧九四平方公尺之五分之一，其原免徵土地增值稅為二二四、
八九四元，原告非依法令變更為非農業用地使用臻為明確，乃依土地稅法第五十五條
之二規定，對原告處以罰鍰新台幣六○○、四○○元，臺灣省政府訴願旨意對被告原
裁罰認為固非無據，惟依據財政部八十年二月二十八日函發布「農業用地移轉免徵增
值稅案件管制檢查作業要點第五點實地查核程序」中，農業機關負責農業用地是否作
農業使用之認定，本案現場稽查當日（八十五年十二月十一日）會查單位農業機關部
分僅係由里幹事充任，認為稽查程序與規定不符，因此將被告原處分撤銷，由被告另
為合於程序規定之清查後再另為處分。二、被告依據臺灣省政府訴願決定意旨，以八
十六年八月十二日南市稅法字第九七八七一號函查台南市安南區區公所，請其查告
本案土地增值稅農業用地定期實施清查單位中農業機關人員為該所里幹事施君，其是
否係調派於該所財經課辦理農政業務之人員﹖是否具有農業方面之專業知識﹖該所於
八十六年八月十五日南安經字第一四六四六號函說明「．．．該員於民國七十八年
七月底內調本所經建課辦理各項農政業務工作，故該員具有農業方面之專業知識，其
現場實務已達八年之久．．．」。本案被告經再查結果，會同實地勘查之農業機關人
員職稱雖為「里幹事」，惟依該主管農業機關南市安南區區公所證稱其係於該所經建
單位辦理各項農政業務之工作，已達八年之久，故具有農業方面之專業知識，是本項
實地勘查亦屬其職掌範圍內之工作，且本案係屬於農業土地是否繼續作農業使用之實
質認定，就現場外部觀察即可瞭解事實，尚不及是否具有農業專業學識上之素養問
題。三、原告仍執陳詞主張，本案未會同其實地勘查，裁決事由亦與實情頗多差異乙
節，資為爭議，經查本案被告既依據財政部八十年二月二十八日台財稅第八○一二四
○八五二號函發布之「農業用地移轉免徵增值稅案件管制檢查作業要點」規定予以清
查，又該要點並無會同原告前往之規定，且被告於清查前已發函輔導其改善，於清查
後並將結果通知原告，請其若有異議於十日內申復，惟均未提出異議。且查系爭土地
上之檳榔攤係以貨櫃改裝，移動容易，其違法事實之認定，自應以現地勘查當時所實
測勘定者為準，而現地勘查當時係經由具有專業技能之地政機關（台南市安南區地政
事務所）測工會同農業機關人員測定，並有違規農地面積測量紀錄、「免徵土地增值
稅之農業用地實地查核清單」及照片附可稽，且本項勘查並非地籍測量，也非地籍
測量規範範圍，併為陳明。且依首揭土地稅法第五十五條之二之立法旨意，係就取得
農業用地後不繼續耕作科處罰鍰之規定，其目的在防止農民取得免稅土地後未繼續耕
作或未依法令變更為非農業使用，而規避稅負，凡有此事實，即應受罰。原告訴訟理
由之主張，顯係誤解，訴訟理由所指各端，均無足採。原告之訴顯無理由，應予駁回
等語。
    理  由
按「納稅義務人違反本法或稅法之規定，適用裁處時之法律。但裁處前之法律有利於
納稅義務人者，適用最有利於納稅義務人之法律」稅捐稽徵法第四十八條之三定有明
文，此處所稱之「裁處」，依該法條修正理由說明，包括訴願、再訴願及行政訴訟之
決定或判決在內。準此，稅捐稽徵法第四十八條之三修正公布生效時仍在復查、訴願
、再訴願及行政訴訟中，尚未裁處確定之案件均有該法條之適用。查本件原處分、復
查決定及一再訴願決定時，所依據之土地稅法第五十五條之二固規定：「依第三十九
條之二第一項取得之農業用地，取得者於完成移轉登記後，有左列不繼續耕作情形之
一者，處以原免徵土地增值稅額二倍之罰鍰，其金額不得少於取得申報移轉現值百分
之二：一再移轉與非自行耕作農民。二非依第二十二條之規定之各項原因，閒置不用
者。三非依法令變更為非農業用地使用。前項應處罰鍰之土地，不繼續耕作面積未達
每宗土地原免徵土地增值稅土地面積之五分之一，其罰鍰得按實際不繼續耕作面積比
率計算。但以一次為限。」，惟嗣該裁處法條業經刪除，並經總統於八十九年一月二
十六日公布實施，是依土地稅法第五十五條之二規定農民取得農地免徵土地增值稅後
，不再農用或擅自變更使用，雖已經裁處，惟如該案件在八十九年一月二十八日之後
，仍在復查、訴願、再訴願及行政訴訟中，尚未裁處確定，仍可適用稅捐稽徵法第四
十八條之三之規定，不予處罰。本件原告於八十四年六月二十六日買賣取得系爭農地
兩筆，依土地稅法第三十九條之二第一項規定申准免徵土地增值稅，嗣經被告於八十
五年十二月十一日派員會同農業、地政單位人員實地勘查，發現系爭農地上部分擺設
檳榔攤，經農業單位認定未作農業用地使用，依當時土地稅法第五十五條之二第一項
第二款規定裁處原免徵土地增值稅額二倍之罰鍰六○○、四○○元在案。惟本件無論
原處分認事用法是否妥適，因其據以裁處之土地稅法第五十五條之二規定，業經廢止
，原處分頓失依據，其所為之裁處，即屬違法，一再訴願決定，遞予維持原處分，亦
屬可議。原告雖未以上開理由為主張，惟此屬本院應依職權調查之事項，自應將其全
部撤銷，以資適法。至於原告其他關於實體上之主張，與判決結果不生影響，不再論
述，附此明。
據上論結，本件原告之訴為有理由，爰依行政訴訟法第二十六條前段，判決如主文。
中    華    民    國     八十九      年      五      月     二十六      日
                    行 政 法 院 第 四 庭
                                審 判 長 評  事      吳  錦  龍
                                         評  事      沈  水  元
                                         評  事      吳  明  鴻
                                         評  事      尤  三  謀
                                         評  事      陳  光  秀
右  正  本  證  明  與  原  本  無  異
                                         法院書記官  葛  雅  慎
中    華    民    國     八十九      年      五      月     二十九      日


司法院資訊處製作；財團法人民間司法改革基金會備份。
